最高法院刑事判決　　　　　　一○○年度台上字第六八三五號
上　訴　人　台灣高等法院台中分院檢察署檢察官
被　　　告　李世昌
上列上訴人因被告違反毒品危害防制條例等罪案件，不服台灣高
等法院台中分院中華民國一○○年九月二十七日第二審判決（一
○○年度上訴字第一五一○號，起訴案號：台灣彰化地方法院檢
察署一○○年度偵字第一一一六號），提起上訴，本院判決如下
：
    主  文
上訴駁回。
    理  由
按刑事訴訟法第三百七十七條規定，上訴於第三審法院，非以判
決違背法令為理由，不得為之。是提起第三審上訴，應以原判決
違背法令為理由，係屬法定要件。如果上訴理由書狀並未依據卷
內訴訟資料，具體指摘原判決不適用何種法則或如何適用不當，
或所指摘原判決違法情事，顯與法律規定得為第三審上訴理由之
違法情形，不相適合時，均應認其上訴為不合法律上之程式，予
以駁回。又刑事妥速審判法第九條第一項規定，除同法第八條所
列禁止上訴第三審之情形外，對第二審法院所為維持第一審無罪
之判決提起上訴之理由，僅限於：一、判決所適用之法令牴觸憲
法。二、判決違背司法院解釋。三、判決違背判例。對上開無罪
判決提起上訴，其上訴理由形式上雖係以判決所適用之法令牴觸
憲法，或原判決違背司法院解釋、本院判例為由，如實際上所指
摘之情事，顯然與該法第九條第一項所列之上訴理由不相適合者
，仍應認其上訴為不合法律上之程式，予以駁回。本件檢察官(一)
、關於被告李世昌幫助陳重振施用第二級毒品甲基安非他命部分
，上訴意旨略稱：(1)、被告與證人陳重振僅相互認識，彼等於民
國九十九年十二月十六日相約見面，衡情必有特定事由，陳重振
不可能於與被告見面後，始知被告欲向藥頭購買毒品，而委請被
告代為購買甲基安非他命，被告相關辯解各情是否屬實，已非無
疑。又被告辯稱：陳重振與伊見面後一起前往藥頭處，由伊代墊
款項購買甲基安非他命等情，與原判決認定被告係獨自購得甲基
安非他命後，嗣再將之交付與陳重振之事實不符。乃原判決於理
由欄說明被告所供核與陳重振證述各情相符，而上情與此部分被
告是否有販賣第二級毒品犯行攸關，原審未詳予調查釐清，即逕
認被告此部分所為係犯幫助施用第二級毒品罪，於法有違。(2)、
被告為陳重振代墊新台幣（下同）一千元購買甲基安非他命，乃
原審並未訊問彼等二人該一千元何時償還。又依被告與陳重振二
人之關係，及出面購買毒品有遭查緝之風險，衡情被告並無可能
未獲得任何利益，為陳重振代墊一千元購買甲基安非他命之可能
。另陳重振證稱：當時沒有錢還被告，因被告表示無手機，故將
手機借被告使用等語，核與常情有違。參酌被告為警查獲時仍持
有陳重振交付之手機，其距陳重振交付被告手機已有四十一日之
久；陳重振何以無法償還被告代墊之一千元，而有能力將多餘之
手機借與被告；被告為警查獲時身上另有一支手機，卻未將陳重
振之手機返還陳重振，足見陳重振係以該手機抵償其向被告購買
之毒品等情以觀，原判決關於此部分認定被告係幫助陳重振施用
甲基安非他命，其所為之論述說明顯與經驗法則有違。(二)、關於
被告被訴轉讓甲基安非他命予陳重振，涉犯藥事法第八十三條第
一項轉讓禁藥罪嫌部分，上訴意旨略稱：被告於第一審審理中承
認無償提供甲基安非他命予陳重振施用，核與陳重振相關證述各
情相符，被告雖又當庭辯稱「東西是他的，既然他說是我的，我
就承認，我說不過他」云云，惟上開不合理之辯詞，顯不足採信
。又陳重振於一○○年一月二十六日所採尿液，經送檢驗結果雖
呈甲基安非他命陰性反應，惟此係因超過四日即無法從人之尿液
中驗出有毒品反應。反觀陳重振於一○○年五月十二日，另案為
警查獲所採之尿液，經檢驗結果呈甲基安非他命陽性反應，且主
動向警方告知其於一○○年一月二十一日晚上八時許，所施用之
第二級毒品係被告免費提供，有詮昕科技股份有限公司尿液檢驗
報告及相關筆錄附卷可佐，足見陳重振有長期施用毒品之情形。
另陳重振與被告間並無嫌隙，陳重振並無設詞誣陷被告之可能。
乃原審未詳細斟酌上情，逕認不能證明被告有此部分之犯行，並
引用本院七十四年台上字第一五九九號、五十三年台上字第二○
六七號判例，指摘原判決所為論斷說明與經驗法則有違等語。
惟查：(一)、關於被告幫助陳重振施用第二級毒品甲基安非他命部
分，原判決綜合全案卷證資料，本於事實審法院採證認事之職權
，認定被告於九十九年十二月十六日晚上十時許，在彰化縣員林
鎮某處，基於幫助陳重振施用甲基安非他命之犯意，受陳重振委
託代為墊付一千元向綽號「阿郎」者購買甲基安非他命一包，旋
將該包甲基安非他命交予陳重振施用，而以此方式幫助陳重振施
用第二級毒品（即原判決事實欄一、(二)所示部分）之犯行。因而
維持第一審就上開部分變更檢察官所引應適用之法條（即毒品危
害防制條例第四條第二項販賣第二級毒品罪），適用刑法第三十
條、毒品危害防制條例第十條第二項，論處被告幫助施用第二級
毒品（累犯）罪刑之判決，駁回檢察官就此部分在第二審之上訴
，已依卷證資料說明其所憑之證據及認定之理由。對於被告之行
為如何僅成立幫助施用第二級毒品罪，而非檢察官所起訴之販賣
第二級毒品罪，併已敘明：被告對前揭幫助施用第二級毒品犯行
坦承不諱，核與陳重振所證述之情節相符，並有相關通訊監察錄
音及其譯文附卷可稽。檢察官就此部分事實，雖依毒品危害防制
條例第二條第二項販賣第二級毒品罪嫌，對被告提起公訴，並指
被告販賣甲基安非他命予陳重振，事後並取得手機一支作為對價
。然而陳重振已供稱：因伊於與被告見面後，知悉被告欲去向他
人購買海洛因，乃請被告代為購買甲基安非他命供己施用，且伊
所交付之手機，是因當時沒有錢還被告，因被告表示沒有手機，
故將該手機借被告使用等語明確，堪認陳重振並無以該手機抵償
欠款（即被告墊付之毒品款項）之意，而僅係於返還被告代墊付
之款項前，暫將該手機借予被告使用，公訴意旨此部分所指尚有
誤會（見原判決第六頁第十五至二十七行）。因認被告僅有幫助
施用第二級毒品之犯行，而無起訴意旨所指之販賣第二級毒品犯
行等情綦詳。檢察官上訴意旨，對於原判決就此部分所為前揭論
斷，並未依據卷內資料，具體指摘有何違背法令情形。且查：(1)
、原判決於事實欄一、(二)記載：……被告在彰化縣員林鎮某處，
代陳重振墊付一千元向綽號「阿郎」者購得甲基安非他命一包後
，旋將該包甲基安非他命交予陳重振施用，以此方式幫助陳重振
施用第二級毒品等情，並未認定被告係獨自前往綽號「阿郎」者
處購得甲基安非他命，復返回將該包甲基安非他命交予陳重振。
原判決理由欄援引被告、陳重振相關供述各情，與原判決事實欄
一、(二)之記載，其間並無何矛盾不符之處。檢察官關於此部分，
未依據卷內資料執為指摘，並非適法之第三審上訴理由。(2)、事
實之認定與證據之取捨，乃事實審法院之職權，苟其事實之認定
及證據之取捨，並不違背經驗法則與論理法則，即不容任意指為
違法而執為上訴第三審之理由。本件檢察官指被告販賣甲基安非
他命予陳重振，事後並向陳重振取得手機一支作為對價，因認被
告此部分所為係犯販賣第二級毒品罪。惟原審綜合全案卷證資料
，並參酌被告、陳重振相關供述各情，認陳重振僅係將該手機借
予被告使用，被告僅係幫助陳重振購買甲基安非他命施用，業已
詳細說明及指駁。檢察官上訴意旨，仍執陳詞，就原審取捨證據
、認定事實職權之適法行使，及原判決理由已予說明之事項，持
憑己見為不同之評價，任意指摘原判決所為論斷與經驗法則有違
，並非適法之第三審上訴理由。(二)、關於被告被訴轉讓甲基安非
他命予陳重振，涉犯藥事法第八十三條第一項轉讓禁藥罪嫌部分
，原判決以公訴意旨略以：被告於一○○年一月二十一日晚上，
在彰化縣花壇鄉○○村○○街一一五號住處附近之產業道路上，
將不詳數量之甲基安非他命及施用器具交給陳重振，供陳重振施
用甲基安非他命一次。因認被告此部分涉犯藥事法第八十三條第
一項之轉讓禁藥罪嫌。惟經審理結果，認為不能證明被告犯罪，
因而維持第一審就此部分諭知被告無罪之判決，駁回檢察官就此
部分在第二審之上訴。已依據卷內資料，敘明其取捨證據及得心
證之理由。對於起訴書所指事項，併已逐一敘明：(1)、陳重振雖
證稱：被告有於上開時、地，請伊施用甲基安非他命云云。然陳
重振係施用毒品者，其就毒品來源之供述，得邀減輕寬典而屬有
利於己之陳述，為擔保其陳述之真實性，需有補強證據擔保其供
述之真實性。而本件並無相關證據，足以佐證陳重振關於此部分
之供述係屬事實。且陳重振於一○○年一月二十六日所採取之尿
液，經檢驗結果並無甲基安非他命反應，有詮昕科技股份有限公
司濫用藥物檢驗報告可證。並不足以擔保陳重振證稱各情係屬事
實。(2)、被告於第一審審理中雖承認有提供甲基安非他命予陳重
振施用。惟觀諸被告同日筆錄所記載之內容，另有「……有的，
數量大約夠他施用一次。（問：為何之前否認轉讓？）因為那東
西根本是他的，既然他說是我的，所以就承認了。（問：為何他
說是我的，你就要承認？）我也不會講，因為我說不過他。」等
情以觀，尚不得逕認被告就此部分事實為自白。因認不能證明被
告有違反藥事法第八十三條第一項之犯行，而維持第一審就此部
分諭知被告無罪之判決，已詳敘其取捨證據及得心證之理由。檢
察官就此部分上訴意旨，對於原判決所為前揭論斷，並未依據卷
內資料，具體指摘有何判決所適用之法令牴觸憲法或判決違背解
釋、判例情形。且查：本院五十三年台上字第二○六七號判例，
係闡述證據之證明力如何，雖屬於事實審法院自由判斷職權，而
其所為判斷，仍應受經驗法則與論理法則之支配。又本院七十四
年台上字第一五九九號判例，係說明證人之陳述有部分前後不符
，或相互間有所歧異時，究竟何者為可採，法院仍得本其自由心
證予以斟酌，非謂一有不符或矛盾，即應認其全部均為不可採信
。而認定犯罪事實所憑之證據，雖不以直接證據為限，間接證據
亦包括在內；然而無論直接或間接證據，其為訴訟上之證明，須
於通常一般之人均不致有所懷疑，而得確信其為真實之程度者，
始得據為有罪之認定，倘其證明尚未達到此一程度，而有合理之
懷疑存在時，事實審法院復已就其心證上理由予以闡述，敘明其
如何無從為有罪之確信，因而為無罪之判決，尚不得任意指為違
法。又事實之認定與證據之取捨，乃事實審法院之職權，苟其事
實之認定與證據之取捨，與經驗法則或論理法則無違，即不容任
意指為違法，而執為上訴第三審之理由。檢察官就此部分之上訴
意旨，形式上雖以原判決違背判例為由，提起第三審上訴，但依
其所述內容，係援引原判決已為論述說明之相關證據，以自己之
說法及臆測之詞，任意指摘原判決關於此部分之論斷不當，顯與
刑事妥速審判法第九條第一項第三款所規定「判決違背判例」，
而得為第三審上訴理由之違法情形，不相適合。檢察官就上開二
部分之上訴均不合法律上之程式，均應予駁回。
據上論結，應依刑事訴訟法第三百九十五條前段，判決如主文。
中    華    民    國  一○○  年   十二   月    八    日
                      最高法院刑事第十二庭
                          審判長法官  陳  世  雄  
                                法官  張  祺  祥  
                                法官  宋      祺  
                                法官  惠  光  霞  
                                法官  周  盈  文  
本件正本證明與原本無異
                                      書  記  官  
中    華    民    國  一○○  年   十二   月   十五   日
                                                       s